最高法院刑事判決　　　　　　　　　　　　　　　九十一年度台上字第二五五八號
　　上　訴　人　甲○○
　　選任辯護人　林金鈴律師
　　上　訴　人　乙○○
　　選任辯護人　呂榮海律師
　　　　　　　　蔡惠琇律師
右上訴人等因鄭雲材等自訴偽造文書等罪案件，不服台灣高等法院中華民國八十八年
十一月三十日第二審判決（八十八年度上訴字第九七六號，自訴案號：台灣士林地方
法院八十五年度自字第三十號），提起上訴，本院判決如左：
    主  文
原判決關於甲○○偽造私文書部分及乙○○部分撤銷，發回台灣高等法院。
甲○○之其他上訴駁回。
    理  由
一、撤銷發回部分（即上訴人甲○○、乙○○共同行使偽造私文書部分）：
本件原判決認定甲○○與自訴人鄭雲材、鄭運田、簡秋鄉、鄭金鐘、蔡有禮、鄭村吉
等共七人，於民國八十四年三、四月間相約依均等出資比例購地，乃委由甲○○尋覓
土地，並約定待甲○○尋得賣主後，再由七人依實際買賣價款各出資七分之一。嗣甲
○○透過戴金田之介紹，獲悉陳坤萬有意出售其所有坐落台北縣三芝鄉○○○段五一
地號、同小段四九地號應有部分二分之一等土地，並由甲○○以其名義與陳坤萬議價
及簽立買賣契約書，經議價結果，雙方言明每坪以新台幣（下同）二萬零五百元核算
，以總價款二千三百六十五萬一千五百六十七元成交，甲○○、陳坤萬與介紹人戴金
田乃相約於八十四年四月十八日晚間，前往台北縣淡水鎮乙○○代書事務所簽約，簽
約後由甲○○當場簽發付款人為淡水第一信用合作社三芝分社，面額七百萬元（發票
日八十四年四月二十一日、票號ＢＤ0000000號）、五百萬元（發票日八十四
年五月十八日、票號ＢＤ0000000號）、六百十八萬元（發票日八十四年五月
二十日、票號ＢＤ0000000號）及四百八十五萬元（發票日八十四年七月十八
日、票號ＢＤ0000000號）之支票共四紙及現金一千五百六十七元交付陳坤萬
以為支付（契約書所載總價款為二千三百六十五萬一千五百六十七元，但陳坤萬實際
收受之支票面額連同現金僅二千三百零三萬一千五百六十七元）。詎上訴人二人基於
意圖為自己不法所有及偽造文書之共同犯意聯絡，乙○○趁陳坤萬交付印章委其在前
揭契約書上用印之際，盜蓋陳坤萬印章於另紙空白之契約書上，並即將陳坤萬印章交
還其本人。嗣由乙○○在該空白契約書上填載與前揭契約書所載買受人、出賣人、簽
約日期及買賣標的物均同，總價金則以每坪二萬六千元計算，總價款為二千九百九十
九萬七千一百一十元，價金給付方式改為由甲○○簽發付款人為淡水第一信用合作社
三芝分社，面額八百九十九萬元（發票日八十四年四月二十一日、票號ＢＤ0000
000號）、一千七百九十九萬元（發票日八十四年五月十八日、票號ＢＤ0000
000號）、三百零一萬七千一百一十元（發票日八十四年七月十八日、票號ＢＤ0
000000號）共三紙支票交付陳坤萬以為給付等旨，並於同立契約書人賣主欄、
介紹人欄內分別偽造「陳坤萬」、「戴金田」之簽名署押各一枚，上訴人二人事後因
發現二處騎縫章漏蓋印，乃委由不知情之不詳姓名者在不詳地點，偽造「陳坤萬」印
章一枚，再由上訴人二人持以加蓋於該契約書二處騎縫處，以此方式偽造買賣契約書
一紙，足以生損害於陳坤萬、戴金田、鄭雲材、鄭運田、簡秋鄉、鄭金鐘、蔡有禮、
鄭村吉等人。當晚甲○○即持該紙偽造之契約書赴鄭村吉家中，向鄭村吉之妻簡好表
示業與陳坤萬簽約完竣，請簡好聯絡各合資人於八十四年四月十九日晚間至海都市餐
廳聚餐，自訴人等與甲○○依上開約定至海都市餐廳後，即由甲○○提示前揭偽造之
買賣契約書予在場之自訴人等以為行使，使自訴人等陷於錯誤，誤認甲○○與陳坤萬
確依該紙偽造之買賣契約書上所載金額成交，乃由自訴人等擬具股東合同書，並依據
該偽造契約書所載價金，將每人應負擔部分之價金（每人各負擔七分之一）陸續匯款
予甲○○，甲○○以此方式向自訴人等詐得五百四十三萬九千零三十七元等情。因而
維持第一審論處上訴人二人共同行使偽造私文書罪刑部分之判決，駁回上訴人二人在
第二審關於此部分之上訴，固非無見。
惟查：(一)、第二審之審判除有特別規定外，準用第一審審判之規定，故審判長於調查
證據完畢後，在自訴案件應命自訴人、被告、辯護人依次辯論，而此種關於審判期日
之訴訟程序，是否依法踐行，並專以審判筆錄為證，刑事訴訟法第三百六十四條、第
二百八十九條、第三百四十三條、第四十七條，分別定有明文。原審八十八年十一月
二十四日上午九時三十分審判期日之刑事報到單內載：甲○○於原審之選任辯護人陳
進會律師、黃淑華律師、李永然律師，及乙○○於原審之選任辯護人蔡惠琇律師到庭
（原審卷第二二一頁），惟審判筆錄關於審判長調查證據完畢後辯論部分，僅載自訴
人論告及上訴人二人最後陳述等情，有該審判筆錄可按（原審卷第二二九頁）。並未
依上述規定於審判長調查證據完畢後，命上訴人二人及其於原審所選任之上開辯護人
依次辯論，即行宣示辯論終結，其所踐行之訴訟程序，自有未合。(二)、共同正犯之成
立，以有犯意之聯絡與行為之分擔為要件，而此項要件除應於事實欄內詳加記載外，
並應於理由內逐一說明其認定此項事實所憑之證據，方足資為論罪科刑之根據。倘事
實欄已有及而理由未加說明，是理由不備，若理由已加說明，而事實無此記載，則
理由失其依據，均難謂為適法。乙○○否認有何自訴人所指之犯行，及與甲○○間有
何犯意聯絡及行為分擔。而原判決事實欄先則記載：上訴人二人基於意圖為自己不法
所有及偽造文書之共同犯意聯絡（原判決第三頁第七至八行）等情，是否認定乙○○
係意圖為自己不法之所有及有偽造文書之犯意？乃原判決事實欄繼又記載：甲○○持
偽造之契約書向自訴人等提示行使用以詐騙，且自訴人等並將每人應負擔部分之價金
匯予甲○○，甲○○以此方式向自訴人等詐得五百四十三萬九千零三十七元（原判決
第四頁第四至十二行）等情，是否另認定乙○○關於此部分犯行並無行為之分擔，且
僅係由甲○○向自訴人等詐得五百四十三萬九千零三十七元？原判決事實欄關於乙○
○就何部分與甲○○間有犯意聯絡及行為分擔，其前後記載不盡一致，事實如何尚欠
明瞭，已難資為判斷其適用法律當否之依據。又原判決僅說明乙○○如何為偽造契約
書之犯行（原判決理由欄甲、二、），然未說明經由何項調查及有何證據，堪認乙○
○與甲○○間就本件犯行全部互有犯意聯絡及行為分擔，即逕於理由欄甲、三說明乙
○○所為係犯刑法第二百十六條、第二百十條之行使偽造私文書罪及同法第三百三十
九條第一項之詐欺取財罪，且其與甲○○間就所犯上開二罪互有犯意聯絡及行為分擔
，均為共同正犯。其查證未盡且理由欠備，遽行判決，尚嫌速斷，難昭折服。上訴意
旨指摘原判決關於此部分不當，尚非全無理由，應認此部分有撤銷發回更審之原因。
二、上訴駁回部分（即甲○○侵占部分）：
按採證認事係屬事實審法院之職權；且刑事訴訟法第三百七十六條所列各罪之案件，
經第二審判決者，不得上訴於第三審法院，法有明文。甲○○所犯侵占罪部分，原判
決係維持第一審依刑法第三百三十五條第一項論處甲○○罪刑之判決，原判決並於理
由欄內論斷說明此部分與甲○○另犯之行使偽造私文書罪間，犯意各別，行為互殊，
應予分論併罰等情甚詳，而此乃事實審法院採證認事職權之合法行使，不得任意指為
違法。此部分核屬刑事訴訟法第三百七十六條第三款之案件，依上開說明，既經第二
審判決，自不得上訴於第三審法院，甲○○復對上開部分提起上訴，顯為法所不許，
應予駁回。
據上論結，應依刑事訴訟法第三百九十七條、第四百零一條、第三百九十五條前段，
判決如主文。
中      華      民      國    九十一    年      五      月      九      日
                              最高法院刑事第三庭
                                  審判長法官  董  明  霈
                                        法官  林  茂  雄
                                        法官  張  祺  祥
                                        法官  郭  毓  洲
                                        法官  吳  三  龍
      右正本證明與原本無異
                                              書  記  官
中      華      民      國    九十一    年      五      月     十六     日
